最　高　行　政　法　院　判　決　　　　　　　　　　九十一年度判字第一○一號
　　原　　　告　甲○○
　　被　　　告　經濟部智慧財產局
　　代　表　人　陳明邦
右當事人間因新型專利異議事件，原告不服行政院中華民國八十九年二月十日台八十
九訴字第○四○六三號再訴願決定，提起行政訴訟。本院判決如左︰
　　主  文
原告之訴駁回。
訴訟費用由原告負擔。
　　事  實
緣原告於八十六年二月三日以其「智慧型馬桶自動沖水省水器」，向被告經濟部中央
標準局（八十八年一月二十六日改制為經濟部智慧財產局）申請發明專利，經被告編
為第00000000號審查，不予專利。原告變更名稱為「智慧型省水式馬桶自動
沖水裝置」，並修正專利說明書，改請新型專利，被告重編為第00000000號
審查，准予專利（以下稱系爭案）。公告期間，關係人郭建志以系爭案係運用申請前
既有之技術或知識，而為熟習該項技術者所能輕易完成且未能增進功效，有違專利法
第九十七條、第九十八條第一項第一款及第二項規定云云，檢具申請在先並經核准專
利之第00000000號「自動偵測及沖排不同水量之馬桶水箱控制裝置」新型專
利案（以下稱引證案）專利說明書影本，對之提起異議。案經被告審查，為異議成立
應不予專利之審定，發給八十八年一月二十五日台專（判）○五○三一字第一○五三
九七號專利異議審定書。原告不服，提起訴願、再訴願，遞遭決定駁回，遂提起行政
訴訟。茲摘兩造訴辯意旨於次：
甲、原告起訴及補充理由意旨略謂：
一、系爭案因採「（ｃ）一水閥驅動器，其控制信號輸入端藕接至該微處理器，且其
    驅動力輸出端藕接至該馬桶之水閥．．．」之排水驅動器（非排水閥），故與引
    證案所提「．．．進而觸發電磁閥執行多段式開啟模式．．．」之採用電磁閥為
    排水閥之創作手段，迥然不同。簡言之，系爭案運用之驅動器不含排水閥（排水
    閥採原馬桶水閥，不加變動）；引證案運用之電磁閥得代換原馬桶水閥，且不用
    系爭案之驅動器，亦無系爭案運用之機械連線，兩者技術手段迥異。
二、系爭案不採電磁閥排水，此亦已在其「申請專利範圍」之第二項中明白宣示：「
    ２、如申請專利範圍第一項所述之馬桶自動沖水裝置，其中，該水閥驅動器為選
    自電磁吸鐵式、直流馬達式、伺服馬達式或步進馬達式軀動器之一者。」（不含
    電磁閥）故系爭案之第三元件，即（ｃ）水閥驅動器，與引證案之第三要件，即
    電磁閥，並不相同。系爭案採用之驅動器因採用一機械連線（此連線可為一條繩
    索，見系爭案之第一圖、第二圖），以便如上述將「其驅動力輸出端藕接至該馬
    桶之水閥」，故得在馬桶水箱蓋近中央處鑽開一孔洞以容此機械連線貫通（系爭
    案第一圖），此創作手段為創新觀念，並未曾在引證案或其他發明案中被提示、
    建議或應用過。此種創作手段之進步、優越性為：１、可以保存原馬桶水箱內之
    水閥，不必更換之，故可保持原本水箱排水時之通暢，且有效地沖排掉大便等固
    體排泄物；２、可節省沖水時間長度（排水流率遠大於引證案之電磁閥者之故）
    ；３、不佔空間（一條機械連線遠小於一具電磁閥之龐大體積）；４、安裝簡易
    、快速（將機械連線穿過水箱蓋繫綁在原水箱內之水閥拉啟鏈條（10）上，遠比
    引證案得在水箱內加設一電磁閥「閥體及其控制機構等構造總成３」簡易、快速
    甚多。
三、系爭案所採之水閥驅動器其內部構造為習知，但原告將之應用於系爭案上之此一
    組合則非習知。此組合亦未曾為關係人或其他發明人在其引證案中或其他發明中
    所推薦、提示或暗示過。被告認定系爭案可為關係人「輕易完成」、「未能增進
    功效、不具進步性」等看法，違背事實，並不允當。故僅因上述水閥軀動器元件
    本身非另一新發明（非核准系爭案之必要條件）並不能否定原告將之應用到系爭
    案所創造出來之上述之新穎、進步性的結果。這就好比說，儘管Ｒ（電阻）、Ｌ
    （電感）、Ｃ（電容）其元件之內部構造雖均為習知，但以不同的組合連接之，
    所創造出來的不同ＲＬＣ電路卻可分屬不同的各種創新發明，各得享有其專利一
    樣，此理不辯自明。
四、被告答辯謂「惟查系爭案已載明該水閥驅動器驅動水閥構造屬習知技術，且非系
    爭案之構造特徵所在．．．」一節，並非屬實。按水閥驅動器係系爭案三大主要
    元件之一（系爭案之申請專利範圍第一項），焉能稱之「非系爭案之構造特徵所
    在」，缺少水閥驅動器，系爭案及引證案之創作即無從動作沖水，變成殘缺不全
    ，故其確為兩案不可分割之重要構造特徵所在。又被告復稱「惟查系爭案已載明
    該水閥驅動器驅動水閥構造屬習知技術，．．．」之引述，又屬被告誤引原告之
    原來文字、斷章取義曲解事實之錯誤論述，極不妥洽。按系爭案創作說明第六頁
    第十行及相關之陳述實為：「該水閥驅動器（24）可為習知之線性或旋轉式驅動
    器，如為電磁吸鐵、直流馬達、伺服馬達、步進馬達、超音波馬達等等。由於此
    水閥驅動器（24）之內部結構及功能均為習知，因此以下將不對其內部結構作進
    一步詳細之說明。」故系爭案創作說明絕未有被告上列經過斷章取義所稱之「該
    水閥驅動器驅動水閥構造屬習知技術」的不實陳述。簡言之，水閥驅動器元件本
    身之結構雖為習知，但以之經結合其他元件所組成之特殊驅動水閥之構造（見系
    爭案專利說明書第一圖）則為發明，並非習知。被告連引用系爭案之原文陳述皆
    不確實，遽判系爭案水閥驅動器驅動水閥之（整體）構造屬習知技術，焉足採信
    。
五、原告所用的水閥驅動器該元件雖為習知之元件，但將其驅動力以一機械連線貫穿
    馬桶蓋（3）之近中央處孔洞（11）連到馬桶水箱（2）內之鏈條（10）上，藉此
    牽動水箱內之原本排水閥（7）， 此種馬桶水閥驅動之整體結構（系爭案創作說
    明第四頁第一段說明）則為特殊構造與發明，並非如被告上列所稱之「屬習知技
    術」。被告上列之斷章取義之引述，業已造成悖離事實而導致不利原告專利權申
    請之不法後果，事實上引證案從未曾有系爭案以驅動器經特殊驅動力連接方式來
    驅動原馬桶水箱內水閥之整體結構的提示、發明或建議，兩案誠屬不同的新型發
    明。
六、系爭案不但已實際完成創作，且榮獲中華民國第八屆發明暨創新展覽會教師組第
    三名及教育部八十六年度微電腦應用系統設計製作競賽佳作獎，但反觀引證案卻
    未見其實體創作或商品化，亦未參展過。又原告檢送財團法人工業技術研究院（
    下稱工研院）相關單位最近測試結果，顯示：系爭案之發明原型 （prototype）
    經過連續測試三○○○次後，相關動作與零件仍維持正常。反觀引證案所採用之
    電磁閥經工研院測試結果顯示，沖水九公升需時二六．七五到二九．六八秒之間
    ，比同類馬桶沖水之 JIS（日本）標準所規定的秒數四到六秒超出了長達二○秒
    以上，亦即沖水流率慢了四倍以上，引證案採用電磁閥在馬桶水箱底之排水遲緩
    ，無法沖洗固體排泄物，據此，系爭案較引證案具進步性。
七、綜上所述，原處分及一再訴願決定，實屬違誤，請併予撤銷等語。
乙、被告答辯意旨略謂︰
一、原告主張系爭案與引證案之電磁閥之構造、功效不同云云。惟查系爭案已載明該
    水閥驅動器驅動水閥構造屬習知技術（見系爭案創作說明第六頁第十行），且非
    系爭案之構造特徵所在；而系爭案與引證案之技術特徵相同，皆係利用感測器及
    微處理器計算使用馬桶時間長度，並與第一設定值、第二設定值作比較運算，據
    以判別大、小便後，再輸出長短不同之控制訊號至水閥驅動器或電磁閥，以排出
    適量用水沖洗馬桶（即大、小便分別耗用不同之沖水量）；系爭案不得僅以其具
    習知之水閥驅動器未揭示於引證案中，而認定系爭案具進步性。
二、綜上所述，原告之訴顯無理由，請求駁回之等語。
　　理  由
一、按專利法第九十八條第二項規定，新型係運用申請前既有之技術或知識，而為熟
    習該項技術者所能輕易完成且未能增進功效時，雖無同條第一項所列情事，仍不
    得申請取得新型專利。非謂物品之空間型態一有不同，即得稱為新型而申請取得
    專利。
二、本件原告於八十六年二月三日以其「智慧型馬桶自動沖水省水器」，向被告申請
    發明專利，經被告編號審查，不予專利。原告變更名稱為「智慧型省水式馬桶自
    動沖水裝置」，並修正專利說明書，改請新型專利，被告重行編號審查，准予專
    利。公告期間，關係人以系爭案有違專利法第九十七條、第九十八條第一項第一
    款及第二項規定云云，檢具引證案說明書影本提起異議。案經被告審查，為異議
    成立應不予專利之審定。原告不服，循序提起行政訴訟。經查：
（一）依原處分卷內引證案專利說明書所載，引證案之特徵為控制電路以單晶片IC為
      主體，周邊連接重置IC、時間調整開關、紅外線發射二極體、接收指示燈及紅
      外線接收器與計時電路，紅外線發射二極體發射之紅外線光波被紅外線接收器
      截收時可同時觸發計時電路作計時動作，且依計時電路計時動作時間值之長短
      ，單晶片IC可適時觸發馬桶水箱之排水閥門排放微、小、大等多段式排水量濕
      潤或沖洗馬桶。另依原處分卷內系爭案之專利說明書所載，系爭案利用近接感
      測器感測到人體時，使微處理器開始計算人體進入至離開感測範圍之時間，將
      該時間長度與第一預設值及第二預設值比較，判斷驅動水閥驅動器，依設定時
      間長度開啟馬桶水箱內水閥，達到以最適量之用水自動沖洗馬桶。
（二）由上述以比較系爭案與引證案，二者皆係利用感測器及微處理器（引證案為單
      晶片IC）計算使用馬桶時間長度，控制水箱排出適量用水沖洗馬桶。雖系爭案
      微處理器與引證案之單晶片IC名稱不同，惟該等電子零件皆具輸入或輸出介面
      ，並內建有軟體程式及算術邏輯運算功能，以量測時間長度及與第一設定值及
      第二設定值作比較運算，進而輸出控制訊號，系爭案微處理器與引證案之單晶
      片IC屬相同技術手段。另系爭案之水閥驅動器及近接感測器之內部結構及功能
      均為習知；且引證案可藉由簡易擴充時間調整開關數目，以提高沖水時間設定
      解析度，與系爭案具有相同微調沖水時間設定；又系爭案與引證案皆增加設計
      一段前置濕潤排水量；引證案之計時電路僅提供紅外線感測器持續動作時間，
      實際計時在於單晶片IC；系爭案增設手動沖水按鍵及沖水停止按鍵，僅屬功能
      性附屬增加，對系爭案以最適量之用水沖洗馬桶之功效並無增進之處。是系爭
      案利用近接感應器、水閥驅動器及微處理器，以自動判斷決定沖水量之技術內
      容已揭示於引證案，系爭案係運用申請前既有之技術或知識，而為熟習該項技
      術者所能輕易完成且未能增進功效。依專利法第九十八條第二項規定，自不得
      申請取得新型專利。
（三）至原告以系爭案採用之驅動器因採用一機械連線，以便將「其驅動力輸出端藕
      接至該馬桶之水閥」，故得在馬桶水箱蓋近中央處鑽開一孔洞以容此機械連線
      貫通（系爭案第一圖），此創作手段為創新觀念，並未曾在引證案或其他發明
      案中被提示、建議或應用過云云。查觀之系爭案之專利說明所載之創作目的、
      創作特徵，前述各節均與系爭案之創作特徵、創作目的不同，自難以此認定系
      爭案有新穎性。
（四）專利之應否准許，與該項創作有無獲得競賽獎項，並無必然關連，原告所述系
      爭案不但已實際完成創作，且榮獲中華民國第八屆發明暨創新展覽會教師組第
      三名及教育部八十六年度微電腦應用系統設計製作競賽佳作獎等語縱屬實情，
      亦不得據以認定系爭案應獲准專利。
（五）本件前經經濟部送請國立臺灣大學機械學系鑑定，其結果與前述論斷相同，此
      有意見書附於訴願卷可稽。前開鑑定結果，客觀公正，應足憑採，益見系爭案
      已違反專利法第九十八條第二項規定。
三、綜上所述，本件被告所為處分，核無違誤，一再訴願決定遞予維持，亦無不合，
    原告起訴意旨求予撤銷，為無理由，應予駁回。
據上論結，本件原告之訴為無理由，爰依行政訴訟法施行法第二條、行政訴訟法第九
十八條第三項前段，判決如主文。
中　　華　　民　　國　　九十一　　　年　　　一　　　　月　　　十七　　　日
                    最 高 行 政 法 院  第 四 庭
                                審 判 長 法  官　　　葉　振　權
                                         法  官      廖  宏  明
                                         法  官　　　吳　錦　龍
                                         法  官　　　劉　鑫　楨
                                         法  官　　　吳　明　鴻
右  正  本  證  明  與  原  本  無  異
　　　　　　　　　　　　　　　　　　　　 法院書記官　阮  桂  芬
中　　華　　民　　國　　九十一　　　年　　　一　　　　月　　　十七　　　日
